【裁判字號】    88,上訴,2674
【裁判日期】    890208
【裁判案由】    偽造文書
【裁判全文】
臺灣高等法院臺中分院刑事判決                  八十八年度上訴字第二六七四號
    上  訴  人
    即 自訴 人  丁○○
    自訴代理人  甲○○
    被      告  丙○○
    被      告  乙○○
    共      同
    選任辯護人  周金城
右上訴人因被告等偽造文書案件，不服臺灣台中地方法院八十八年度自字第一○二九
號中華民國八十八年十一月二十三日第一審判決，提起上訴，本院判決如左：
    主      文
上訴駁回。
    理      由
一、自訴意旨略以：被告丙○○、乙○○係夫妻，而自訴人丁○○與被告乙○○間有
    共同合作經營「調頻音樂教育中心」（下稱調頻中心）契約，自訴人丁○○曾經
    繳交新台幣（下同）三百萬元保證金與被告乙○○保管，後因被告乙○○不願繼
    續經營調頻中心致雙方合作關係終止，被告乙○○本應將三百萬元之保證金返還
    ，竟反指係自訴人丁○○違約，而將該保證金沒入，自訴人丁○○乃提起民事訴
    訟請求返還保證金，並以被告乙○○拆除調頻中心「乙○○」招牌字樣行為舉為
    被告乙○○違約之事證，詎料，被告乙○○、丙○○為圖避免拆招牌違約事件遭
    民事庭認定，竟於民國（以下同）八十八年五月間，由被告丙○○至調頻中心所
    座落之台中市○○路「物資局大樓」向管理員鄧樹棠調取八十七年十一月份之「
    工作日誌」，被告丙○○即趁機在八十七年十一月十九日當天之工作日誌「正本
    」右下角原所載有的「蘇木金、一展廣告社、拆招牌」旁邊加上「丙○○」三字
    ，更特意在前述原有之「拆招牌」字眼旁以括號加註「拆字」「去除看板內字」
    等字眼再做出影本。嗣後，被告乙○○持此變造之私文書影本附於其在八十八年
    七月二十一日具狀之準備書狀（四）之「被證二十四」證物中提出於該案民事庭
    ，在狀文中以此變造證物辯稱「已無必要再將自己姓名及商標授權調頻教育中心
    ，故於八十七年十一月十九日將教育中心招牌上之姓名及商標除去，但『仍未破
    壞或拆除廣告看版』」，更且指責「明知『招牌並未拆除』，『但仍主張被告有
    拆除招牌』之行為，並『唆使證人為不實證詞』，其用心實為知者所不取。」云
    云，亦即被告乙○○、丙○○行使變造工作日誌之用意，在於製造被告乙○○完
    全沒有拆掉任何一塊招牌，只有去除招牌上的字之虛偽假象，意圖混淆視聽，干
    擾該民事案件法官認定違約之心證，目的在脫免自己違約之責任，此當有損害自
    訴人丁○○請求返還系爭保證金權利之虞。因認被告乙○○涉犯刑法第二百十六
    條、第二百十條之變造文書罪，被告丙○○則涉犯刑法第二百十條之變造文書罪
    等罪嫌云云。
二、按犯罪事實應依證據認定之，無證據不得推定其犯罪事實，刑事訴訟法第一百五
    十四條定有明文。而刑事訴訟法上所謂認定犯罪事實之證據，係指足以認定被告
    確有犯罪行為之積極證據而言，該項證據自須適合於被告犯罪事實之認定，始得
    採為斷罪資料，最高法院二十九年上字第三一０五號著有判例。又認定犯罪事實
    所憑之證據，無論係直接證據或間接證據，其為訴訟上之證明，須於通常一般之
    人均不致有所懷疑，而得確信其為真實之程度者，始得據為有罪之認定，倘其證
    明尚未達到此一程度，而有合理之懷疑存在，復無其他調查途徑可尋，法院即應
    為無罪之判決，最高法院七十六年台上字第四九八六號著有判例。再者，刑法上
    偽造文書罪之成立，必係冒用或捏造他人名義而製作文書，如以自己名義製作文
    書，或自己本有製作權，縱有不實之記載，或其所作之內容虛偽，除有特別規定
    者外，要難論以本罪。變造，則係無製作權者，就他人已製作完成之真正文書，
    加以更改，使內容變更。
三、訊據被告乙○○、丙○○均堅決否認有何行使變造私文書之犯行，被告乙○○辯
    稱：對於變造工作日誌之事，伊全然不知情，更無故意行使變造私文書之意圖；
    被告丙○○則辯稱：伊並無變造文書之意思，僅因工作日誌記載內容與實際要求
    施工內容不符，伊乃於工作日誌上加註拆除招牌字，並簽名以示負責，當時並曾
    向管理員抱怨稱記載不詳實，伊確無變造文書之意，純係單純於工作日誌上加註
    而已，伊不知悉該行為係屬變造之行為等語置辯。
四、經查：被告丙○○業於原審法院審理中供稱未經管理員同意，擅自在「物資局大
    樓」工作日誌上加註「丙○○、拆字、去除看板內字」等字樣之情。而證人鄧樹
    棠亦證稱：「（問：擔任何職？）物資局管理員，工作日誌是由我們記載，載明
    車子進出及其他事項。（問：住戶可以在日誌上記載？）不可以，他們可以借去
    看。（問：八十七年十一月十九日丙○○在工作日誌上填載事情知悉？）不知道
    ，丙○○要我見證，招牌只拆下字體而已，橫樑並沒拆下，我不知他在上面寫字
    ，（問：當日乙○○在場否？）沒有，只有丙○○來。（問：八十八年五月二十
    四日丙○○向你借工作日誌時告訴你要作何用途？）他只是說要去影印，沒有說
    要在上面寫字。（問：工作日誌是否由當日值班者填載？）指示欄的部分是由管
    理員填載。（問：丙○○將工作日誌還你時有無抱怨工作日誌內容不符？）沒有
    。指示欄不能依住戶要求填載。」等語。證人鄭維林則證稱：「（問：八十七年
    十一月十九日你值班？）是。（問：工作日誌上「蘇木金、一展廣告社、拆招牌
    」係你記載？）是廣告社的人寫上的，那時我叫廣告社的人寫上。（問：丙○○
    向管理員借日誌影印並在上面寫字乙事知否？）不清楚，是事後聽到別人講才知
    悉。」等語，顯見被告丙○○確有在未經管理員同意之情形下，擅自在工作日誌
    上填載「丙○○、拆字、去除看板內字」等字樣。惟被告丙○○雖有在工作日誌
    上擅自加註字樣之行為，然被告丙○○之該項行為，係因其主觀上認為工作日誌
    記載內容與實際要求施工內容不符，被告丙○○乃於工作日誌上加註拆除招牌字
    ，並簽名以示負責，被告丙○○既已在工作日誌加註字樣旁簽名，以表示該等加
    註字樣之文書係其製作，並無冒用或捏造他人名義而製作文書之情事，自與刑法
    所規定之偽造、變造文書罪之法律構成要件不相符合。此外，復查無其他積極事
    證足資證明被告丙○○、乙○○有何變造文書、行使變造文書之犯行，揆諸前揭
    規定及實務見解，被告丙○○、乙○○犯罪應屬不能證明。因此原審以不能證明
    被告犯罪而諭知無罪之判決，核無不合，自訴人上訴意旨，仍執前詞，任意指摘
    原判決不當，非有理由，應予駁回。
五、據上論結，應依刑事訴訟法第三百六十八條，判決如主文。
中      華      民      國     八十九     年      二      月     八     日
                                   臺灣高等法院臺中分院刑事第十庭
                                         審判長法  官  黃  永  泉
 法  官  蔡  名  曜
                                               法  官  蕭  廣  政
右正本證明與原本無異。
如不服本判決應於收受送達後十日內向本院提出上訴書狀，其未述上訴之理由者並
得於提起上訴後十日內向本院補提理由書（均須按他造當事人之人數附繕本）。
                                               書記官  劉  建  智
中      華      民      國     八十九     年      二      月     十     日
                                                                        Ｖ


司法院資訊處製作；財團法人民間司法改革基金會備份。
